【裁判字號】    97,重訴,25
【裁判日期】    970819
【裁判案由】    分割共有物
【裁判全文】
臺灣高雄地方法院民事判決              97年度重訴字第25號
原      告  乙○○○
訴訟代理人  甲○○
被      告  丙○○
訴訟代理人  戊○○
上列當事人間請求分割共有物事件，經本院於民國97年8 月11日
言詞辯論終結，判決如下：
    主  文
兩造共有坐落高雄縣鳳山市○○段三○七地號、地目建、面積六
六五平方公尺土地，准予分割如附圖二乙案所示：編號ａ部分面
積三三三平方公尺分歸原告取得；編號ｂ部分面積三三二平方公
尺分歸被告取得。
訴訟費用由被告負擔二分之一，餘由原告負擔。
    事  實  及  理  由
一、原告主張：坐落高雄縣鳳山市○○段307 地號、地目建、面
    積665 平方公尺之土地（下稱系爭土地）為兩造所共有，兩
    造之應有部分各2 分之1 ，依系爭土地使用目的並無不能分
    割之情形，且無不得分割之約定。兩造前於民國96年10月間
    經高雄縣鳳山市調解委員會進行調解，因就分割方法各有主
    張，不能達成分割之協議，爰依民法第824 條第2 項規定，
    提起本件訴訟。並聲明：兩造共有系爭土地准予分割如附圖
    一甲案所示：編號ａ部分面積333 平方公尺分歸原告取得，
    編號ｂ部分面積332 平方公尺分歸被告取得。
二、被告則以：同意系爭土地分割，但不同意原告所提如附圖一
    甲案分割方案。系爭土地現況僅臨12米寬之高雄縣鳳山市鎮
    ○街，而鎮南街140 巷為私設通路，屬第三人所有。又系爭
    土地上雖有兩造所有建物，但均已破舊不堪使用，應無需考
    量保留地上物，且依原告所主張分割方案，因所面臨道路位
    置不同，其經濟價值顯不相當，故應依如附圖二乙案分割方
    案，較為公平適當等語資為抗辯。並聲明：原告之訴駁回。
三、兩造不爭執之事項及簡化之爭點為：
  (一)兩造不爭執事項：
  1.坐落高雄縣鳳山市○○段307 地號、地目建、面積665 平方
    公尺之土地為兩造所共有，兩造之應有部分各2 分之1 ，依
    系爭土地使用目的並無不能分割之情形，且無不得分割之約
    定。
  2.系爭土地上南邊有被告所有磚造三樓房屋1 棟【即附圖二編
    號A6、B2部分】，現供訴外人即被告之子戊○○及其家人使
    用；北邊（臨鎮南街）有訴外人丁○○所有鐵皮車庫1 間【
    即附圖二編號A2部分】及磚造屋瓦平房1 棟【即附圖二編號
    A4、B 部分】，並有被告所有鐵皮車庫1 間【即附圖二編號
    A1部分】；約中間位置有原告所有門牌號碼高雄縣鳳山市鎮
    ○街146 巷2 號磚造二樓房屋1 棟【即附圖二編號A5、B1
    部分，下稱系爭房屋】，現無人居住使用。
  3.系爭土地原為兩造及丁○○共有，原告應有部分262 分之13
    1 、被告應有部分7370分之2489、丁○○應有部分7370分之
    1196，嗣丁○○於97年5 月27日將其應有部分及地上物出賣
    予被告，並移轉所有權登記完畢。
  4.系爭土地上被告及丁○○所有之建物，無需保留。
  (二)兩造爭執事項：
    本件依原告主張如附圖一甲案、或被告主張如附圖二乙案，
    何者較符合系爭土地分割之整體效益及共有人全體之利益？
四、前揭不爭執事項，業據原告提出系爭土地登記謄本1 份、地
    籍圖謄本1 紙（見本院審卷第6 至8 頁）、調解不成立證明
    書1 紙（見本院審卷第10頁）、現場照片2 紙（見本院審卷
    第13頁）等為證，且有被告提出之現場照片4 張、土地使用
    分區證明書1 紙（見本院審卷第37至39頁）、土地買賣契約
    書1 份、變更後系爭土地登記謄本1 紙、土地所有權狀1 紙
    （見本院審卷第122 至130 頁、第135 、136 頁）等附卷可
    稽，堪認為真實。茲就兩造之爭點，析述本院得心證之理由
    如下：
  (一)按分割共有物以原物分配於各共有人為原則，法院就共有物
    為裁判分割時，應依民法第824 條之規定為適當之分割，即
    應斟酌各共有人之意願、利害關係、共有物之性質、分割後
    之經濟效用及公共利益等為公平決定（最高法院81年度台上
    字第16號、89年度台上字第724 號判決意旨可資參照）。
  (二)查，「(1)系爭土地北臨12米寬之鎮南街，東臨私設巷道即鎮
    ○街146 巷（約3 米寬），南臨不足1 米之私設巷道，西臨
    約5 米之私設巷道即鎮南街140 巷。(2)系爭土地南邊有丙○○所有之磚造三樓房屋1 棟，該建物後並有一磚造鐵皮廚房
    ，廚房與主建物相通，該建物後方則為空地，並以水泥圍牆
    圍起，現供戊○○及其家人使用。(3)系爭土地北邊（臨鎮○
    街）有丁○○所有鐵皮車庫一間及磚造屋瓦平房1 棟，車庫
    仍供使用，而磚造屋瓦平房已無使用。(4)系爭土地約中間位
    置有原告所有之建物1 棟，為磚造二層樓房屋。(5)系爭土地
    臨鎮○街○鎮○街上有部分商家及商業行為，為住商混合區
    ，土地東、西、南方則為他人土地，並均為住宅區，無商業
    活動。(6)系爭土地東邊之私設巷道之東側，有原告所有之磚
    造鐵皮屋半間，原告稱已屬廢棄之房屋，無須再行測量，又
    該處臨鎮南街有丙○○所有之鐵皮車庫1 間。……」等情，
    經本院依職權會同兩造及高雄縣鳳山地政事務所人員勘測屬
    實，且有現場照片張，並製有勘驗筆錄及囑託高雄縣鳳山地
    政事務所人員繪製複丈成果圖（見本院審卷第77、78頁、第
    90、91頁）存卷可考。據此，系爭土地主要通行道路為北臨
    之12米寬鎮南街，並鎮南街上為住商混合使用區，係較繁華
    之區段，其餘則為住宅區，又系爭土地現有兩造及丁○○所
    有建物於其上。
  (三)按為顧慮兩造於土地分割後所取得土地之發展性，自應以兩
    造將來對於土地利用之最大經濟效益為目標，分割後土地之
    形狀應以方正而完整為原則，並評估所處位置、面積及其經
    濟效用，以期利於開發使用，能夠增加土地利用之經濟效益
    。查，系爭土地之周圍通行道路、相鄰區域之使用情形等，
    已如前述，依系爭土地所處環境，臨鎮南街除具有使用之便
    利外，亦較有經濟價值。本件如採原告主張附圖一甲分割方
    案，則被告分得土地即呈不規則形狀，不利於土地之利用及
    開發，亦減損土地之經濟效用，且臨鎮南街部分，被告僅分
    得約4 分之1 ，原告則有約4 分之3 ，有失公平；是原告所
    提出之甲分割方案，對於被告殊為不利。從而，衡諸系爭土
    地周圍環境及公平經濟原則，原告主張之附圖一甲分割方案
    顯非適宜，不足採用。
  (四)被告主張附圖二乙分割方案，係沿系爭土地南北中線為分界
    線，將系爭土地分成東、西二部分，兩造所分得之土地方正
    完整，並等分臨鎮南街，土地利用之經濟效益相當，符合公
    平原則。又原告雖主張應保留其所有如附圖二編號A5、B1部
    分之系爭房屋；惟查，原告所有系爭房屋係於20年6 月間建
    築完成，有系爭房屋建物登記謄本、建築改良物所有權各1
    紙（見本院審卷第9 、11頁）可考，是系爭房屋已經建造有
    70幾年之久，經濟價值顯然非高，且系爭房屋現無人居住使
    用，縱將之拆除，對於原告影響非鉅；是就系爭土地分割後
    土地之利用效益及公平而言，原告主張保留所有系爭房屋，
    而為附圖一所示甲分割方案，應非適宜。準此，如採附圖二
    乙分割方案，不僅較符合經濟利益，且兩造所分得土地利用
    之經濟效用亦屬相當，即就促進土地利用及開發之考量下，
    對於兩造均無任何不利使用之處，是比較如附圖二乙分割方
    案與原告主張之附圖一甲分割方案，自以附圖二乙分割方案
    為佳。
  (五)綜上，本院審酌兩造應有部分之比例所占之面積、系爭土地
    之地形、四週現況、分割後兩造各受分配之土地價值均衡性
    、分割後之經濟利益、及尊重全體共有人之意願，認系爭土
    地依附圖二乙分割方案而為分割，符合系爭土地分割之整體
    效益及共有人全體之利益，應可採取。
五、綜上所述，兩造於系爭土地並無不為分割之特約，又無不能
    分割之情事，惟因兩造就分割方法無法達成協議，則原告訴
    請裁判分割系爭土地，應無不合。從而，本院依系爭土地之
    性質、四周現況、使用現狀、臨路情形、共有人之意願，並
    兼衡分割後之經濟效用暨全體共有人之利益等一切情狀，認
    被告所主張之分割方案（即如附圖二所示之乙案），符合系
    爭土地分割之整體效益及共有人全體之利益，堪認係適當、
    公允之分割方法。從而，原告本於共有人之資格，請求分割
    兩造共有之系爭土地，為有理由，應予准許，爰判決如主文
    第1 項所示。
六、本件事證已臻明確，兩造其餘攻擊防禦方法及舉證，核與判
    決結果無影響，爰不另一一論述，附此敘明。
七、本件係因共有物分割涉訟，由被告負擔訴訟費用顯失公平，
    爰依民事訴訟法第80條之1 規定，由兩造即全體共有人依系
    爭土地應有部分之比例負擔如主文第2 項所示訴訟費用。
八、據上論結，本件原告之訴為有理由，依民事訴訟法第78條、
    第80條之1 ，判決如主文。
中    華    民    國    97    年    8     月    19    日
                  民事第六庭  法  官  洪榮家
正本係照原本作成。
如不服本判決，應於送達後20日內，向本院提出上訴狀並表明上
訴理由，如於本判決宣示後送達前提起上訴者，應於判決送達後
10日內補提上訴理由書（須附繕本）。
中    華    民    國    97    年    8     月    20    日
                  民事第六庭  書記官  胡美儀


司法院資訊處製作；財團法人民間司法改革基金會備份。
